【裁判字號】    97,訴,6652
【裁判日期】    980417
【裁判案由】    損害賠償
【裁判全文】
臺灣臺北地方法院民事判決              97年度訴字第6652號
原      告  甲○○
訴訟代理人  江大寧律師
被      告  香港商香港上海豐銀行股份有限公司
            （即中華商業銀行股份有限公司承當訴訟人）
法定代理人  乙○○
訴訟代理人  郭疆平律師
上列當事人間請求損害賠償事件，本院於民國98年3月20日言詞
辯論終結，判決如下：
    主      文
原告之訴及假執行之聲請均駁回。
訴訟費用由原告負擔。
    事實及理由
壹、程序部分：
一、按訴訟繫屬中為訴訟標的之法律關係，雖移轉於第三人，於
    訴訟無影響。但第三人如經兩造同意，得聲請代當事人承當
    訴訟，民事訴訟法第254 條第1 項定有明文。查香港商香港
    上海豐銀行股份有限公司（下稱豐銀行）於本件起訴後
    之民國97年3 月29日，概括承受本件原來被告中華商業銀行
    股份有限公司（下稱中華商銀）之資產、負債及營業（不含
    保留資產與保留負債），有行政院金融監督管理委員會97年
    3 月13日金管銀(五)字第9700088250號函附卷可稽。又中華商
    銀如對原告負有本件損害賠償債務，該債務係屬豐銀行概
    括承受之範圍，此為兩造所是認。則豐銀行聲請代中華商
    銀承當本件訴訟，合於上開規定，自應准許。
二、次按請求之基礎事實同一者，依民事訴訟法第255 條第1 項
    第2 款規定，縱於訴狀送達後，原告仍得追加他訴，無須得
    被告同意。查原告起訴時，係主張中華商銀對原告並無債權
    ，於原告出賣所有之房地予訴外人張美基後，竟以原告積欠
    中華商銀連帶保證債務為由，聲請本院准對原告之房地實施
    假扣押查封，造成原告無法移轉該房地予張美基而違約，致
    受有賠償張美基新臺幣（下同）30萬元違約金之損害，爰請
    求中華商銀賠償原告30萬元及法定遲延利息等情。嗣原告於
    起訴狀繕本送達中華商銀後，追加請求中華商銀賠償因上開
    假扣押查封所致原告名譽、信用及健康權受損之非財產上損
    害40萬元。經核原告追加之訴，與其原訴之基礎事實，顯屬
    同一。則原告為訴之追加，與上開規定相符，亦應准許。
貳、實體部分
一、原告主張臺北市○○區○○路2 段179 巷41之2 號5 樓房屋
    暨坐落基地（下稱系爭房地），為原告所有，已於96年3 月
    6 日出賣予訴外張美基，並約定應於同年6 月15日前過戶交
    屋。惟中華商銀（下稱被告）於96年4 月間，捏稱原告係訴
    外人江慧敏之連帶保證人，應代江慧敏清償積欠被告1,000
    萬元借款債務而未履行云云，據以聲請臺灣士林地方法院對
    原告假扣押，經該法院以96年度裁全字第1457號民事裁定准
    許後，被告即持該裁定，聲請同法院以96年度執全字第759
    號執行事件，對原告之財產實施假扣押，並於96年4 月24日
    查封原告之系爭房地，致原告未能依約過戶予張美基，受有
    賠償張美基30萬元違約金之損害，並造成原告名譽、信用受
    損，導致罹患精神疾病。被告更向財團法人金融聯合徵信中
    心登錄原告有逾期催收呆帳記錄，使原告信用幾近破產。後
    被告就上開假扣押執行所欲保全之請求，向本院起訴，經本
    院以96年度重訴字第745 號民事事件認定原告並無擔任江敏
    慧之連帶保證人，因而判決被告敗訴確定。顯然被告聲請假
    扣押查封原告之系爭房地，自始不當，侵害原告財產、名譽
    、信用及健康等權利，自應依民事訴訟法第531 條第1 項及
    民法第184 條第1 項前段、第195 條第1 項、第28條規定，
    賠償原告財產損害30萬元、名譽損害20萬元、信用損害15萬
    元、健康權損害5 萬元，合計70萬元。爰依上開規定提起本
    訴，聲明請求被告給付原告70萬元，及自支付命令聲請狀送
    達翌日起至清償日止，按年息5%計算之利息；並願供擔保，
    請准宣告假執行等情。
二、被告則以：系爭假扣押裁定並未因自始不當而遭法院撤銷確
    定，亦無因民事訴訟法第529 條第4 項及第530 條第3 項規
    定而撤銷之情形，原告依民事訴訟法第531 條第1 項規定，
    請求被告賠償其因假扣押所受之損害，自無理由。而原告之
    女江慧敏確於92年8 月邀原告擔任伊向被告借用1,000 萬元
    借款之連帶保證人，原告因此所簽立之92年8 月18日保證書
    、約定書、增補借據及93年6 月17日增補借據，均經被告經
    辦人員陳虹蓁及楊悅如進行對保、驗印手續。至於法務部調
    查局就上開文件所作筆跡鑑定報告，雖認與原告之參照筆跡
    特徵不相同，惟該參照筆跡或屬原告故意刻畫者，或已經江
    慧敏於本院96年北簡字第30797 號事件中證稱非屬原告之簽
    名。是本院96年重訴字第745 號事件以上開調查局鑑驗報告
    認定上開文件非原告所簽，自有違誤。況該判決係認被告無
    從證明上開文件中「甲○○」之名稱為原告之簽名，基於證
    據取捨及舉證責任之分配，始判決被告敗訴，並非實質確認
    原告係遭冒名擔任保證人。而被告亦係因江慧敏業與被告和
    解，且清償全部債務，始撤回該事件，以致無法就該事件上
    訴而告確定，並非被告自承對原告無債權而捨棄上訴權。是
    被告聲請對原告實施假扣押，係正當權利之行使，並無故意
    或過失不法侵害原告權利之情事等語，資為抗辯，並聲明請
    求駁回原告之訴，如受不利判決，則願供擔保請准免為假執
    行。
三、查原告主張系爭房地為原告所有，被告於96年4 月間，以原
    告係訴外人江慧敏之連帶保證人，應代江慧敏清償積欠被告
    1,000 萬元借款債務而未履行為由，聲請臺灣士林地方法院
    對原告假扣押，經該法院以96年度裁全字第1457號民事裁定
    准許後，被告即持該裁定聲請同法院以96年度執全字第759
    號執行事件，對原告之財產實施假扣押，並於96年4 月24日
    查封系爭房地。被告並向財團法人金融聯合徵信中心登錄原
    告有逾期催收呆帳記錄。後被告就上開假扣押所欲保全之請
    求，向本院起訴，經本院以96年度重訴字第745 號民事事件
    判決被告敗訴確定等情，業據其提出上開假扣押裁定、執行
    命令、民事判決為證，且為被告所是認，並經本院調取上開
    事件卷宗核閱屬實，堪信為真正。
四、原告另主張被告聲請假扣押查封原告之系爭房地，自始不當
    ，使原告受有賠償張美基30萬元違約金之損害，並造成原告
    名譽、信用貶損，導致罹患精神疾病。被告另向財團法人金
    融聯合徵信中心登錄原告有逾期催收呆帳記錄，亦使原告信
    用幾近破產。應依民事訴訟法第531 條第1 項及民法第184
    條第1 項前段、第195 條第1 項、第28條規定，賠償原告財
    產損害30萬元、名譽損害20萬元、信用損害15萬元、健康權
    損害5 萬元，合計70萬元云云，則為被告所拒，並以前詞置
    辯。經查：
  (一)關於原告依民事訴訟法第531 條規定請求被告賠償上開金額
    部分：
  1.按假扣押裁定因自始不當而撤銷，或因民事訴訟法第529 條
    第4 項及第530 條第3 項之規定而撤銷者，債權人應賠償債
    務人因假扣押或供擔保所受之損害，民事訴訟法第531 條第
    1 項定有明文。又民事訴訟法第529 條第1 項、第4 項分別
    規定：「本案尚未繫屬者，命假扣押之法院應依債務人聲請
    ，命債權人於一定期間內起訴」、「債權人不於第一項期間
    內起訴或未遵守前項規定者，債務人得聲請命假扣押之法院
    撤銷假扣押裁定」；第530 條第3 項規定：「假扣押之裁定
    ，債權人得聲請撤銷之」；而所謂「假扣押裁定因自始不當
    而撤銷」，係指對於假扣押裁定抗告，經抗告法院依命假扣
    押時客觀存在之情形，認為不應為此裁定而撤銷之情形而言
    ，若係因本案訴訟敗訴確定而撤銷該裁定，僅屬因命假扣押
    以後之情事變更而撤銷，尚非該條所謂因自始不當而撤銷，
    最高法院67年度台上字第1407號亦著有判例。是主張民事訴
    訟法第531 條第1 項請求權，應以有(1)假扣押債權人未依法
    院限期起訴裁定，或民事訴訟法第529 條第3 項所定期間起
    訴，經債務人撤銷假扣押裁定；或(2)假扣押債權人聲請撤銷
    假扣押裁定，或(3)假扣押裁定抗告，經抗告法院依命假扣押
    時客觀存在之情形，認為不應為此裁定而撤銷等情事，為其
    要件。
  2.惟觀諸本件原告請求被告賠償損害所由主張之事實，與上開
    要件，無一相符。則原告依民事訴訟法第531 條第1 項請求
    被告賠償損害，顯非有據。
  (二)關於原告依民法第184 條第1 項前段、第195 條第1 項、第
    28條規定請求被告賠償上開金額部分：
  1.按民法第184 條所規定之侵權行為類型，均適用於自然人之
    侵權行為，法人無適用之餘地。民法第195 條規定之人格權
    侵權行為，亦同。至於法人侵權行為則須以其董事或其他有
    代表權人，因執行職務所加於他人之損害，法人始與行為連
    帶負賠償之責任（民法第28條）。若該法人之員工因執行職
    務，不法侵害他人之權利，則應依民法第188 條規定，始能
    請求法人連帶負賠償責任。
  2.本件被告為法人組織，原告依民法第184 條第1 項、第195
    條規定，請求被告損害賠償，依上開說明，本非有據。雖原
    告另依民法第28條規定，主張被告應負侵權行為責任。惟原
    告就此主張，係謂：「本案對保程序、列為呆帳、聲請假扣
    押等等行為，均屬被告之銀行業務範圍內，而被告受僱人陳
    虹蓁等人之行為顯屬就被告業務範圍內之執行職務行為，因
    此，執行職務中因故意過失而侵害原告之行為，被告自不能
    諉稱不知，當然必須視為被告自己之侵權行為，並負損害賠
    償責任」云云。可知原告係主張被告應就其受僱人陳虹蓁等
    人執行職務中故意過失侵害原告之行為負責。惟觀諸民法第
    28條於71年1 月4 日修正時之立法理由：「原條文所稱職員
    一詞，含義有欠明確，解釋上係指有代表權之職員而言。蓋
    本條相關之外國立法例，多標明為關於法人之侵權行為能力
    之規定（日民第四十四條），而法人之機關有意思機關、監
    察機關及執行機關三者，前二者與法人侵權行為無關，本條
    所謂之職員自係指法人之執行機關而言，否則，即難認為法
    人之侵權行為。而法人之董事，對外代表法人為一切行為，
    董事為執行機關，固無問題，現行法本條與董事並列之職員
    ，係指與董事地位相當而有代表權之職員而言。又本條與第
    一百八十八條所規定之對象不同，前者以有代表權之職員為
    對象，後者以一般職員為對象，法人就其有代表權之職員所
    加於他人之損害，無免責之規定，所負責任較重，故範圍宜
    小，否則第一百八十八條將鮮有適用餘地」等情，可見縱認
    被告之受僱人陳虹蓁等人執行職務中故意過失侵害原告權利
    ，亦無適用民法第28條規定令被告負侵權行為責任可言。是
    原告上開主張亦無可採。
  3.又縱採法人實在說，認法人之代表，與法人係一個權利主體
    間之關係，代表人所為之行為，不論為法律行為、事實行為
    或侵權行為，均為法人之行為，而肯認法人之侵權行為能力
    。惟民法第184 條第1 項侵權行為之成立，仍以行為人因故
    意或過失以不法手段侵害他人權利為要件。原告主張被告侵
    權行為而請求損害賠償，即應就被告代表機關有故意或過失
    不法侵害原告權利之事實，負舉證責任。
  4.原告主張被告聲請假扣押查封原告之系爭房地，自始不當，
    且向財團法人金融聯合徵信中心登錄原告有逾期催收呆帳記
    錄，均係過失侵害原告之權利等情，雖以被告就系爭假扣押
    事件所欲保全之連帶保證債權請求權，向本院起訴，經本院
    以96年度重訴字第745 號判決被告敗訴確定，為其論據。惟
    被告為上開假扣押之聲請及信用狀況之登錄，係以原告於江
    慧敏向被告借款1,000 萬元之增補借據上簽名擔任連帶保證
    人，應就江慧敏積欠未還之借款債務，對被告負連帶清償責
    任，為其原因；被告事後就假扣押所欲保全之請求，提起本
    院96年度重訴字第745 號事件，亦係以相同理由，主張原告
    應對江慧敏積欠被告之借款債務，負連帶保證責任；上開訴
    訟則經本院以被告據以請求原告負連帶保證責任所提出之約
    定書、保證書及增補借據上之甲○○簽名，經法務部調查局
    鑑定，與原告簽名筆跡特徵不同，不足以證明原告為連帶保
    證人為由，認被告本於連帶保證契約關係，請求原告連帶清
    償江慧敏所欠被告借款債務為無理由，進而判決被告敗訴。
    此均經本院調取上開各事件卷宗核閱明確。準此以觀，被告
    係因持有原告名義簽署之約定書、保證書及增補借據，始據
    以提出上開假扣押聲請及為信用狀況之登錄。則其是否構成
    侵權行為，自應以其代表人誤判上開約定書、保證書及增補
    借據上原告簽名之真正是否具有故意或過失為斷。
  5.經查被告於提出上開假扣押聲請前之96年1 月5 日，行政院
    金融監督管理委員會即以被告業務、財務狀況顯著惡化，有
    不能支付債務並有損及存款人利益之虞為由，指定中央存款
    保險公司自同年1 月6 日起接管被告，並停止接管期間被告
    董事會、董事及監察人之職權。上述假扣押聲請及信用狀況
    之登錄，乃接管小組代表被告所為。此觀被告之假扣押聲請
    狀所載可明。而被告聲請上開假扣押及為信用狀況登錄所依
    據之約定書、保證書及增補借據，分別為92年8 月間及93年
    8 月間簽署之文件。以接管小組接管被告後所應處理之契約
    數量絕非少數等情觀之，顯難期待其能精確審核各借款契約
    上債務人或連帶保證人之簽名是否真正。則接管小組於接管
    被告後，未能判斷接管前數年所訂之上開約定書、保證書及
    增補借據上原告簽名之真實性，即以該借款債務未據清償為
    由，逕為上開假扣押聲請及信用狀況之登錄，本難認為具有
    過失。況被告之前職員陳虹蓁及楊悅如並均於本院96年度重
    訴字第745 號事件中，到庭證稱有為上開約定書、保證書及
    增補借據上原告之簽名辦理對保、驗印手續。益徵被告為上
    開假扣押之聲請，並非全然無因。則原告僅憑該等文件嗣經
    本院認定其上簽名非屬原告所簽之結果，即謂被告聲請上開
    假扣押係有故意過失云云，並非可取。是原告主張被告應依
    侵權行為法律關係賠償原告之損害，亦屬無據。
五、從而，原告依民事訴訟法第531 條及民法第184 條第1 項前
    段、第195 條第1 項、第28條規定請求被告賠償損害，均有
    未合，其求為如其聲明所示之判決，自無理由，應予駁回。
    原告既受敗訴之判決，其假執行之聲請亦失所附麗，應併予
    駁回。
六、本件事證已明確，兩造其餘主張、抗辯及舉證，核與前開判
    斷無影響，不再贅述。
七、依民事訴訟法第78條判決如主文。
中    華    民    國    98    年    4     月    17    日
                      民事第三庭  法  官  黃明發
以上正本係照原本作成
如對本判決上訴，須於判決送達後20日內向本院提出上訴狀
中    華    民    國    98    年    4     月    17    日
                                  書記官  陳怡如


司法院資訊處製作；財團法人民間司法改革基金會備份。
